【裁判字號】    89,上更(三),15
【裁判日期】    890425
【裁判案由】    清償債務
【裁判全文】
台灣高等法院民事判決  八十九年度上更(三)字第十五號
    上  訴  人  丙○○
                丁○○
                己○○
                甲○○
                乙○○
                戊○○
    共      同
    訴訟代理人  鄭斌濟律師
    被 上訴 人  庚○○        住台北市○○○路二二三巷十三號
    訴訟代理人  蔡詩郎律師
                王  剛律師
右當事人間清償債務事件，上訴人對於中華民國八十三年十二月五日台灣士林地方法
院八十三年度訴字第六一六號第一審判決提起上訴，經最高法院第三次發回更審，本
院判決如左：
    主    文
上訴駁回。
第二審及發回前第三審訴訟費用除確定部分外均由上訴人負擔。
    事    實
甲、上訴人方面：
一、聲明：
  (一)原判決除確定部分外不利上訴人部分廢棄。
  (二)上開廢棄部分被上訴人應與已判決確定之王生宗連帶給付上訴人丙○○新台幣（
    下同）壹佰貳拾肆萬元、連帶給付上訴人丁○○貳拾貳萬伍仟元、連帶給付上訴
    人己○○貳拾萬元、連帶給付上訴人甲○○壹拾萬元、連帶給付上訴人乙○○壹
    拾萬元、連帶給付上訴人戊○○壹拾萬元及均自民國八十三年九月九日起至清償
    日止按年息百分之五計算之利息。
  (三)本件判決請准上訴人分別提供擔保宣示假執行。
  (四)歷審訴訟費用（確定部分除外）均由被上訴人與王生宗連帶負擔。
二、陳述：除與原判決所載相同者，予以引用外，補述略稱：
  (一)被上訴人就其對王生宗經營鄰江市場攤位及店舖出租之事業投資再與王生宗一起
    出名與龐金弟、黃國忠、海霸王餐廳訂約之事實並不爭執，又承認周茂康、簡天
    成、楊裕為王生宗經營鄰江市場攤位及店舖出租事業之「暗股」，即係承認渠等
    為隱名合夥人。伊又與王生宗一起出名與龐金弟簽訂契約，約定龐金弟如未於六
    個月內依限清償欠款六百四十五萬元時，鄰江市場之攤位、店舖及經營權則歸由
    王生宗與被上訴人收回自行經營，嗣與王生宗於收回鄰江市場之攤位、店舖及經
    營權後以之出租與黃國忠，足證被上訴人與王生宗為經營鄰江市場攤位及店舖出
    租之共同事業之出名合夥人。
  (二)台北市工務局六一建大同民字第號建築執照載明台北市○○○路○段二八號作
    為市場使用之地下室（即鄰江市場四周等之建築改良物）之起造人為被上訴人及
    王生宗與龐金弟，明定作為經營市場之用，證明被上訴人自始有與王生宗、龐金
    弟共同經營市場之意。
  (三)被上訴人庚○○與王生宗二人為出名合夥人，周茂康、簡天成、楊裕等三人為隱
    名合夥人，共同出資由王生宗出名與龐金弟在台北市○○○路○段二八號地下室
    興建鄰江市場，並推王生宗為合夥事業負責人，有簡天成及周茂康之女周霞芬、
    周茂康之妻周張蓮英出具之證明書及簡天成到庭作證外，被上訴人亦承認周茂康
    、簡天成、楊裕三人為暗股，且龐金弟、黃瑞德在本院前審（八十五年度上更(一)
    字第三四七號）供證被上訴人與王生宗有合股關係存在，是被上訴人確與王生宗
    合夥經營鄰江市場攤位及店舖出租之共同事業。
  (四)被上訴人與王生宗一起出名出租與黃國忠後，因黃國忠營運欠佳，所繳保證金未
    能全部兌現，乃於民國（下同）七十二年十二月十九日召開鄰江市場股東會議商
    討經營之決策，由被上訴人提議：「市場承租人既無法履行約定，收回另行出租
    勢在必行」，「預收租金貳年，以解目前之急」等，至七十五年四月十二日又召
    開第二次股東會議（名稱改為民族綜合市場），被上訴人又提議：「(1)為寬籌財
    源清納稅金及維持市場標的物（即攤位及店舖），可與原承租人黃國忠洽議續租
    事宜；(2)提高租金俾能早日清償稅金，增加押租金，先行整修通風設備」此二次
    鄰江市場股東會議記錄，載明出席之股東為被上訴人與王生宗，列席者為潘其明
    、記錄為姜國奠。被上訴人對上開記錄供承無訛，其積極提供經營維修之意見，
    有參與經營之事實存在。
  (五)合夥為諾成契約及非要式契約，有無定立書據、辦理廠商登記在所不問。各合夥
    事業之成立，有共同關係為已足，不問其為繼續的或臨時的，為個個的或包括的
    均屬之，出租攤位及店舖自得為共同經營之事業，被上訴人以鄰江市場合夥事業
    未經向主管機關登記，業經台北市稅捐稽徵處大同分處八十七年四月十七日北市
    稽大同甲字第八七００八三七０００號函復，略謂未發現有鄰江市場合夥事業登
    記之資料，作為其未與王生宗合夥經營鄰江市場攤位及店舖出租之共同事業之抗
    辯，不能成立。
  (六)被上訴人與王生宗委任龐金弟代理永久出租鄰江市場之攤位及店舖，上訴人等將
    租金交由龐金弟收取交付與被上訴人及王生宗收受，依據民法第五百二十八條及
    同法第一百零三條第一項之規定，其效力及於委任人之被上訴人及王生宗，不生
    民事訴訟法第五十六條第一項第一款之問題。又被上訴人所提王生宗在另案毀損
    刑事案件與被上訴人同列為被告時，曾否認與被上訴人合夥一節，上訴人等否認
    其事，如有其事，亦僅為王生宗在該刑案之防禦方法，不能因此否認被上訴人確
    有與王生宗合夥之事。
  (七)鄰江市場之攤位共有個、店舖共有間，並未分割讓被上訴人與王生宗分別取
    得，為王生宗與被上訴人合夥經營鄰江市場攤位及店舖出租之共同事業公同共有
    之財產，嗣被上訴人主導將上開攤位及店舖予以拆除，以空屋狀態出租與海霸王
    餐廳，台北市稅捐稽徵處大同分處八十七年四月十七日北市稽大同甲字第八七０
    ０八三七０００號函復並無上開合夥事業之登記資料（含財產），足證被上訴人
    與王生宗合夥經營鄰江市場之共同事業已無任何財產存在，依民法第六百八十一
    條之規定被上訴人自應與已判決確定之王生宗連帶向上訴人等清償債務。
  (八)王生宗應有部分之建物及土地業經上訴人等請台灣士林地方法院民事執行處查封
    執行經二次拍賣，因無人應買，定於八十九年二月十八日下午三時第三次拍賣，
    足證王生宗絕無串同上訴人等陷害被上訴人而使自己之不動產遭受查封拍賣之理
    。
三、證據：除引用原審及發回前本院前審所提證據外，補提：辭海及國語日報辭典投
    資定義、華僑回國投資條例及外國人投資條例第四條、建築執照、台灣士林地方
    法院民事執行處拍賣通知各影本一件為證，並聲請傳喚證人周蘭芬、簡天成、黃
    瑞德。
乙、被上訴人方面：
一、聲明：
  (一)上訴駁回。
  (二)歷審訴訟費用由上訴人等負擔。
  (三)如為不利於被上訴人判決，願供擔保請准免為假執行。
二、陳述：除與原判決所載相同者，予以引用外，補述略稱：
  (一)被上訴人與王生宗合資購地興建鄰江市場，僅屬共同投資合建房屋行為，並非合
    夥經營共同事業，亦無授權龐金弟出租或委任丙○○代收租金情事，且對外簽署
    購地合建房屋等契約，均由被上訴人與王生宗兩人共同出面訂約，並無由王生宗
    單獨或代表被上訴人簽約之情形。
  (二)合夥固為諾成契約及非要式契約，但本件被上訴人自始即未曾與王生宗合夥經營
    系爭地下室及店舖之事業，王生宗早於七十四年及七十八年間先後向檢察官具狀
    否認其曾與被上訴人有合夥情事，王生宗乃共同訴訟人其嗣後自認與被上訴人曾
    合夥經營系爭地下室市場之攤位、店舖，七十二年間均有囑丙○○寫明細表，允
    諾依表載金額退款事實，就形式上觀之，已不利於共同訴訟人，依民事訴訟法第
    五十六條第一款規定，對於全體共同訴訟人不生效力。
  (三)證人潘其明、姜國奠、黃瑞德、龐金弟、簡天成等之供述，足堪證明被上訴人與
    王生宗僅有共同投資興建坐落臺北市○○○路○段二八號房屋之情事。被上訴人
    提出之契約書、曾宗廷律師為王生宗與庚○○致龐金弟與郭井泉存證信函、建築
    改良物所有權狀、台灣電力公司台北市區營業處七八、十二、十九北市區投核字
    第七八一二─九四九０號函、台北地方法院檢察署八十三年偵字第五六四三號及
    台灣高等法院檢察署八十三年議字第二０三四號不起訴處分書及處分書暨台灣台
    北地方法院七十九年度自字第一０九號與本院七十九年度上訴字第二二二九號刑
    事判決，足以證明被上訴人擁有上開房地所有權二分之一係屬正當，應受法律保
    障，及系爭市場係七十年七月二十九日廢止用電，嗣於七十二年五月二十日申請
    新設，七十七年四月十二日過戶用電，系爭市場既於七十年七月二十九日申請廢
    止用電，足以證明自該時起即未經營，上訴人主張該市場係七十二年間停止營業
    ，顯與事實不符，又上訴人所提出之委託書係出諸偽造，不足採信。
  (四)上訴人等雖有被上訴人與王生宗合夥之主張，但對合夥財產不足清償其債務部分
    ，並未舉證，尤可證明其請求為不當。
  (五)上訴人提出之退還價款名單，為王近人所書，未經被上訴人簽名蓋章，顯無證明
    力；鄰江市場股東會議記錄，其內容係討論七十二年以後維護鄰江市場之產權問
    題，不能以會議記錄名稱有「股東」二字即推定其為合夥；備忘錄係王生宗於七
    十二年間請求蔡詩郎律師代其所擬稿件，未曾交由被上訴人簽名蓋章；本院七十
    三年度上字第二九六三號民事判決，係訴外人陳鵬雲以損害賠償之法律關係向王
    生宗及被上訴人而為請求，其法律關係與當事人與本件均不相同，本件不受該判
    決理由之拘束；公證租約僅能證明被上訴人與王生宗各以二分之一所有權身分訂
    立，非以合夥關係身分訂立。
三、證據：援用原審及發回前本院前審所提出者。
    理    由
一、本件上訴人起訴主張：民國六十年間業經判決敗訴確定之王生宗與被上訴人為出
    名合夥人，與隱名合夥人周茂康、簡天成、楊裕共同出資，成立興建鄰江市場之
    合夥事業，約定由王生宗與被上訴人出名與訴外人龐金弟共同在臺北市○○○路
    ○段二十八號地下室興建鄰江市場，在地下室中間築成攤位，四週靠牆部分則隔
    間成店舖，因無法登記產權，乃以一次繳清價款永久租用方式出租與伊等。鄰江
    市場興建完成後，王生宗、被上訴人及其餘三位隱名合夥人恐攤位及店舖由龐金
    弟單獨出租而向各承租人取得之款項不交付王生宗及被上訴人，將造成糾紛，乃
    與龐金弟約定委任上訴人丙○○會同龐金弟，將永久出租上開攤位、店舖所得款
    項，由丙○○代表王生宗及被上訴人收受，並交付予渠等，而王生宗及被上訴人
    即將店舖、攤位交付伊等經營。至七十二年間，鄰江市場因生意欠佳暫停營業，
    王生宗及被上訴人趁機將店舖、攤位出租與訴外人黃國忠，同年八月間為伊等發
    現，王生宗與被上訴人即承諾返還伊等所交付之租金，金額如第一審判決附表所
    示。迨七十六年十一月間，黃國忠退租後，王生宗與被上訴人將攤位、店舖拆除
    ，以地下室容貌出租與訴外人莊榮德，嗣為伊等發現，王生宗與被上訴人又同意
    將系爭租金退還與伊等。王生宗與被上訴人既為合夥人，王生宗又為合夥代表人
    ，渠等承諾願返還租金，自屬合夥債務，王生宗與被上訴人自應負連帶給付責任
    。爰本於履行契約及民法第六百八十一條規定，求為命被上訴人與王生宗連帶給
    付伊等各如第一審判決附表所示金額，並加計法定遲延利息之判決。（關於上訴
    人及第一審共同原告陳麗英、黃德建請求王生宗給付部分，除超過自八十三年九
    月九日起算之利息被駁回確定外，餘均已勝訴確定。陳麗英、黃德建請求被上訴
    人庚○○給付部分，經本院前審以八十四年上字第三五一號判決駁回，陳麗英、
    黃德建之訴確定在案）
二、被上訴人則以：鄰江市場攤位、店舖依原合建契約約定，如龐金弟給付伊六百五
    十萬元後，全部產權歸龐金弟取得，本件係龐金弟與上訴人簽約，與伊無涉。又
    伊與王生宗合資購地興建鄰江市場，為共同投資行為，並非合夥經營共同事業之
    關係，伊從未收到上訴人所稱之租金，亦未曾答應與王生宗共同返還系爭租金。
    且王生宗於本件所為之自認與其在七十四年七月二十四日及七十八年七月二十四
    日先後向檢察官及刑事法院狀陳：堅決否認曾與伊有合夥經營鄰江市場之事，該
    市場之出售純屬龐金弟等所為，與之毫無關係等語，前後顯有矛盾。而其在本件
    所供復與其分擔之數額至有關係，不得作為對伊不利之證明等語，資為抗辯。
三、上訴人主張之上開事實，固據提出委託書、退還上訴人所交租金一覽表、丙○○
    鄰江市場租賃契約書、王生宗收據、黃阿花讓渡書、林治平讓渡書、王大豪讓渡
    書、龐金弟暫收款收據、王興之證明、黃德建租賃契約、丁○○租賃契約、王令
    誇讓渡與乙○○之讓渡書各一件、陳麗英永久租賃契約書二件為證（見原審卷證
    物袋），惟為被上訴人所否認，並以前開情詞置辯，經查：
  (一)按訴訟標的，對於共同訴訟之各人，必須合一確定者，共同訴訟人中一人之行為
    ，有利益於共同訴訟人者，其效力及於全體；不利益者，對於全體不生效力，民
    事訴訟法第五十六條第一項第一款定有明文。共同訴訟人王生宗自認其與被上訴
    人合夥經營鄰江市場攤位及店舖，王生宗與被上訴人於七十二年、七十六年間有
    囑丙○○按當時所收各承租人永久租用之金額寫明細表，允諾願依該表所載金額
    退款之等情，就形式上觀之，不利益於共同訴訟人，依上開規定對全體共同訴訟
    人不生效力。
  (二)上訴人主張被上訴人於七十二年及七十六年十二月間已與王生宗同意依其所制作
    之上開還款明細表所載內容還款一節，為被上訴人所否認，且證人姜國奠、潘其
    明於本院亦分別證稱：當時庚○○稱伊沒收到錢，誰拿到錢誰就要負責，與伊無
    關等語（見本院上字卷第一六四頁），況該退還上訴人所交租金一覽表僅為上訴
    人丙○○所自書上載上訴人姓名及金額，並未經被上訴人簽名。此外，上訴人亦
    迄未能舉證證明被上訴人確曾同意返還上開租金，是上訴人此部分之主張自非可
    採。
  (三)關於上訴人主張被上訴人應依民法第六百八十一條負合夥人之連帶清償責任部分
    ：
  １、查被上訴人抗辯伊與王生宗合資購地興建鄰江市場，僅屬共同投資行為，此從
      合建購地、興建房屋、申請建物使用執照、建物第一次總登記均為被上訴人與
      王生宗共同出名，分占二分之一可資為憑；且王生宗因個人財務困難而提供系
      爭鄰江市場建物分得之建物及應有基地應有部分各二分之一作為抵押擔保向金
      融機構設定抵押權以清償其個人借款，及王生宗欲出售其應有部分二分之一產
      權時，尚於八十一年八月七日出具委託書委託被上訴人代其出售等情，業據提
      出委託書、建物所有權狀、合建契約書、建築執照等影本附卷可稽（見本院上
      更(一)卷第五七頁、第八六頁至第八七頁、第一四四頁至第一四五頁、本院上更
      (二)卷第一七八頁至第一八三頁），且為上訴人所不爭；準此，被上訴人係與王
      生宗共同投資興建上開建物，並於合作興建完成後各自取回其應有部分，且各
      自得為處分其應有部分，並無非經全体公同共有人之同意不得處分之情形甚明
      ，與合夥人就合夥財產為公同共有之關係有異，是被上訴人所辯，尚屬可信。
  ２、次查上訴人主張被上訴人與王生宗合夥經營鄰江市場攤位、店舖等情，此為被
      上訴人所否認，雖有王生宗就上開情事自認在卷，惟依前開說明，對被上訴人
      不生效力，況王生宗所自認者與其於七十四年七月二十二日及七十八年七月二
      十四日在另案先後向檢察官具狀答辯：該市場之出租純屬龐金弟等所為，與之
      絲毫無關，有被上訴人提出且為上訴人所不爭執之上開刑事答辯狀二件附卷足
      按（見本院上更(二)卷第八四頁至第八六頁、第八九頁至第九一頁），前後矛盾
      ，尚難採信。證人龐金弟雖證述被上訴人與王生宗為合股人，然依其證言，龐
      金弟認為被上訴人是王生宗的合夥人係「因合蓋房屋、買地時，庚○○、王生
      宗都有來簽約，及後來出租後，他時常來看有什麼事情．．．」（見本院上更
      (一)卷第一四０頁），顯係就合建房屋（含買地部分），與系爭鄰江市場攤位、
      店舖之經營無涉，不能混為一談，而庚○○既為鄰江市場建物之共有人，其於
      出租後對該市場加以聞問，亦無違常情，故龐金弟之證言尚不足證明鄰江市場
      建物興建完成後，被上訴人有與王生宗合夥經營鄰江市場攤位、店舖之情事。
      又，訴外人周茂康之女周霞芬、妻周張蓮英與訴外人簡天成出具之證明書（見
      最高法院八十五年度台上字第二０九五號卷第二八頁至第二九頁），均僅係證
      明被上訴人與王生宗等人共同合夥出資在台北市○○○路○段廿八號地下室「
      興建」鄰江市場，而非證明合夥「經營」鄰江市場。再依證人周蘭芬、簡天成
      、黃瑞德於本院之證言（見本院上更(一)卷第一二一頁、上更(三)卷第一二一至一
      二三頁），僅能證明被上訴人與王生宗為顯名合夥人，簡天成、周茂康、楊裕
      為隱明合夥人，所合夥者係鄰江市場建物之興建，而不足證明被上訴人與王生
      宗有合夥經營系爭鄰江市場攤位、店舖之情事。
  ３、又，上訴人主張被上訴人與王生宗委任龐金弟代理永久出租鄰江市場之攤位及
      店舖，上訴人等將租金交由龐金弟收取交付與被上訴人與王生宗乙節，固據提
      出被上訴人與王生宗一起出名於六十年九月二日與龐金弟訂立之契約書及嗣後
      六十二年一月二十五日之補充契約書為證。惟經查：依該補充契約第三條所載
      ：「地下市場攤位全部產權歸乙方（龐金弟、郭井泉）取得，俟本約第五條乙
      方清償借款後，甲方（王生宗、庚○○）負責將乙方取得之產權過戶為乙方名
      義。」，第五條所載：「乙方取得之地下市場願補貼甲方建築費新台幣貳佰肆
      拾萬元正以及六十年九月二日契約所載未付土地尾金新台幣肆佰零伍萬元正，
      乙方願自所有地下市場攤位完成限於六個月內押租所得價款由甲方先收入依前
      記順序償還之如逾期得由甲方自由處理不足之數悉由乙方負責支付日後發生任
      何糾葛應由乙方負一切責任與甲方無關。」（見本院上更(一)卷第五一頁背面）
      ，及依上訴人提出六十二年三月七日之同意書載明：「具同意書人王生宗、庚
      ○○二人同意在台北市○○○路○段（原大龍峒為一一七等地號）之地下室提
      供龐金弟先生經營市場，而龐金弟先生願意申請退出建造物之起造人．．．」
      （見本院上更(一)卷第五六頁），可知被上訴人與王生宗係與龐金弟約定由渠等
      提供場所予龐金弟經營市場，鄰江市場攤位及店舖之經營主體應為龐金弟而非
      被上訴人與王生宗。再者，由上訴人於原審提出之前開兩造所不爭執之租金收
      據或租賃契約書，均載明出租人為龐金弟，僅其中部分以被上訴人及王生宗為
      見證人（見原審卷證物袋），亦得佐證。再者，縱王生宗承認伊與被上訴人已
      收到上訴人等所交付之租金，然為被上訴人所否認，上訴人復未能舉證證明被
      上訴人有取得系爭市場攤位店舖之租金，則上訴人主張被上訴人收取渠等所付
      之永久租金云云，自屬無據。況查，依上開契約條款可知，龐金弟將鄰江市場
      攤位押租所得價款由王生宗與被上訴人收入係依其雙方內部之約定，尚與龐金
      弟將系爭鄰江市場之攤位及店舖出租予上訴人等無涉。因此，上訴人所稱被上
      訴人與王生宗委任龐金弟代理永久出租鄰江市場之攤位及店舖云云，應無可採
      。
  ４、至上訴人提出之鄰江市場七十二年及七十五年股東會議紀錄二件（見本院更二
      卷第二三頁至第二五頁），被上訴人對其真正固不爭執，惟經核會議討論內容
      係討論七十二年以後維護鄰江市場產權問題，與上訴人等之租約無關，且並未
      涉及該市場是否為合夥經營之問題，是上訴人主張該會議紀錄之名稱載為股東
      會議，即推定其為合夥云云，亦非可採。
  (四)另上訴人提出王生宗就鄰江市場之裝修及其費用明細表、收取租金保證金收據及
    該市場收支對照表各一件（見本院更一卷第六三頁至第六六頁、第七二頁至第七
    四頁），經查：系爭鄰江市場之地下室房屋產權本屬被上訴人與王生宗所共有，
    其應有部分各二分之一，已如前述。而上訴人提出之上開裝修及其費用明細表及
    收支對照表各一件，則係記載就上開地下室房屋之裝修、裝燈、電費、地價稅、
    房屋稅等費用之帳目明細而已；另上訴人提出被上訴人與王生宗出具之前開收取
    租金保證金收據一紙，則係渠等於上開鄰江市場因上訴人等向訴外人龐金弟等承
    租攤位與店舖，嗣因生意不佳而停止營業後，渠等乃向龐金弟等收回該地下室再
    行裝修轉而出租予訴外人黃國忠，該收據乃載明渠等收受黃國忠之租金保證金之
    旨而已，亦均不能執此證明鄰江市場係被上訴人與王生宗合夥經營之事業。
四、綜上所述，上開鄰江市場之攤位與店舖既非被上訴人與王生宗等所合夥經營之事
    業，且被上訴人並未曾收受上訴人之前開租金，更未承諾依上訴人所制作之上開
    還款明細表所載內容返還租金予上訴人等情，已如上述。從而上訴人依履行契約
    及民法第六百八十一條之法律關係，訴請被上訴人與王生宗連帶給付上訴人丙○
    ○一百二十二萬元、給付上訴人丁○○二十二萬五千元、給付上訴人己○○二十
    萬元、及給付上訴人甲○○、乙○○、戊○○各十萬元，並均加付法定遲延利息
    ，即非正當，不應准許。其假執行之聲請，亦已失所依據，應併予駁回。原審為
    上訴人敗訴之判決並駁回其假執行之聲請，核無違誤。上訴意旨指摘原判決不當
    ，求予廢棄，為無理由，應予駁回。
五、兩造其餘之攻擊防禦方法暨所提證據，核與本件判決之結果均不生影響，毋庸一
    一論述，併此敘明。
六、據上論結，本件上訴為無理由，依民事訴訟法第四百四十九條第一項、第七十八
    條、第八十五條第一項前段判決如主文。
中      華      民      國    八十九    年      四      月     二十五   日
                                  民事第十五庭
                                      審判長法  官  蘇  永  宜
                                            法  官  何  菁  莪
                                            法  官  陳  昆  煇
右正本係照原本作成。
如不服本判決，應於收受送達後二十日內向本院提出上訴書狀，其未表明上訴理由者
，應於提出上訴後二十日內向本院補提理由書狀（均須按他造當事人之人數附繕本）
上訴時應提出委任律師或具有律師資格之人之委任狀；委任有律師資格者，另應附具
律師及格證書及釋明委任人與受任人有民事訴訟法第四百六十六條之一第一項但書或
第二項（詳附註）所定關係之釋明文書影本。
中      華      民      國    八十九    年      四      月    二十七    日
                                            書記官  顧  正  榕
附註：
民事訴訟法第四百六十六條之一（第一項、第二項）：
對於第二審判決上訴，上訴人應委任律師為訴訟代理人。但上訴人或其法定代理人具
有律師資格者，不在此限。
上訴人之配偶、三親等內之血親、二親等內之姻親，或上訴人為法人、中央或地方機
關時，其所屬專任人員具有律師資格並經法院認為適當者，亦得為第三審訴訟代理人
。


司法院資訊處製作；財團法人民間司法改革基金會備份。
